臺灣臺南地方法院民事判決
110年度訴字第245號
原      告  台新國際商業銀行股份有限公司

法定代理人  尚瑞強
訴訟代理人  蘇炳璁
            陳倩如
被      告  鄭榮山
訴訟代理人  施承典律師（法扶律師）
被      告  葉玉貴
兼  上一人
訴訟代理人  鄭博仁
被      告  鄭盟峰
            鄭新露
上列當事人間請求撤銷遺產分割協議事件，本院於民國110年8月
20日言詞辯論終結，判決如下：
    主      文
原告之訴駁回。
訴訟費用由原告負擔。
    事實及理由
壹、程序事項
一、按「訴狀送達後，原告不得將原訴變更或追加他訴。但有下
    列各款情形之一者，不在此限：……二、請求之基礎事實同一
    者。三、擴張或減縮應受判決事項之聲明者……五、該訴訟標
    的對於數人必須合一確定時，追加其原非當事人之人為當事
    人者……七、不甚礙被告之防禦及訴訟之終結者」，民事訴訟
    法第255條第1項但書定有明文。原告起訴後變更原訴並追加
    他訴（見本院卷第17頁至第23頁、第181頁至第191頁、第22
    7頁至第239頁、第279頁至第283頁、第317頁至第321頁），
    核與上述法律規定相符，先予敘明。
二、被告鄭新露經合法通知而未於言詞辯論期日到場，核無民事
    訴訟法第386條各款所列情形，爰依原告聲請由其一造辯論
    而為判決。
貳、實體事項
一、原告主張：被告鄭榮山因向其申請現金信用卡貸款而負有債
    務，於繼承訴外人鄭石泉所留如附表所示遺產（下稱系爭遺
    產）後，恐遭原告追索而與其他繼承人即被告葉玉貴、鄭博
    仁、鄭盟峰、鄭新露就系爭遺產為分割協議（下稱系爭遺產
    分割協議），約定由被告葉玉貴分割登記取得如附表編號1
    至編號27所示不動產（下稱系爭不動產），並於民國109年1
    0月5日辦理分割繼承登記（下稱系爭分割繼承登記），由被
    告葉玉貴單獨取得系爭不動產所有權。被告鄭榮山所為無異
    將應繼承財產無償移轉被告葉玉貴，顯有害於原告對被告鄭
    榮山之債權，爰依民法第244條第1項及第4項提起本件訴訟
    等語，並聲明：㈠被告就系爭遺產於109年9月21日（書狀誤
    載為109年7月21日）所為遺產分割協議之債權行為、就系爭
    不動產於109年10月5日所為分割繼承登記之物權行為，均應
    予撤銷；㈡被告葉玉貴應將系爭不動產於109年10月5日所為
    分割繼承登記予以塗銷。
二、被告方面
　㈠被告鄭榮山以：債權人得依民法第244條規定行使撤銷權者，
    應以債務人所為非以其人格上法益為基礎之財產行為為限，
    系爭遺產分割協議及系爭分割繼承登記行為均係基於繼承身
    分關係所為，具有高度人格自由表現色彩且係全體繼承人同
    意而作成，性質上為全體繼承人之共同行為，非僅債務人之
    無償贈與行為，應無從將債務人行為從中單獨分離，故不容
    原告依民法第244條規定行使撤銷權；被告鄭博仁及鄭盟峰
    與鄭新露未對原告負有債務，卻同樣合意由被告葉玉貴分割
    取得系爭不動產，足見非有意損害原告債權，而係為被告葉
    玉貴提供生活保障，基於子女提供年邁母親養老之用意，具
    有子女履行扶養義務之性質，故系爭遺產分割協議非無對價
    關係之無償行為，核與民法第244條第1項規定要件不符等語
    ，資為抗辯。並聲明：原告之訴駁回。
　㈡被告葉玉貴及鄭博仁與鄭盟峰則以：鄭石泉臨終前交代要將
    遺產留給被告葉玉貴養老，所以我們就將遺產全部移轉登記
    給被告葉玉貴；存款部分於分割不動產前已全部由被告葉玉
    貴領出，除支付喪葬費用外，亦均歸被告葉玉貴所有，當時
    尚未想到要處理系爭不動產等語置辯。並聲明：原告之訴駁
    回。
　㈢被告鄭新露未於言詞辯論期日到場或提出書狀作何陳述。
三、兩造不爭執事實
　㈠被告鄭榮山因向原告申請現金信用卡貸款而對原告負有債務
    。
  ㈡被繼承人鄭石泉於109年7月21日死亡後所留遺產，如財政部
    南區國稅局臺南分局110年2月22日南區國稅臺南營所字第11
    02062334號函檢附資料所示（見本院卷第105頁至第167頁）
    。
  ㈢被告於109年9月21日成立系爭遺產分割協議。
  ㈣被告葉玉貴申請所有權移轉登記（分割繼承）如臺南市歸仁
    地政事務所110年2月19日所登記字第1100015418號函檢附資
    料所示（見本院卷第79頁至第103頁）。
四、兩造間爭執事項
　㈠原告依民法第244條第1項規定，聲請撤銷系爭遺產分割協議
    及系爭分割繼承登記之法律行為，有無理由？
　㈡原告依民法第244條第4項請求被告葉玉貴塗銷系爭分割繼承
    登記，有無理由？
五、本院得心證理由
  ㈠按「繼承人未拋棄繼承，而本於繼承與其他繼承人對於遺產
    全部為公同共有時，該公同共有權已失其人格法益性質，而
    為財產上之權利。從而，繼承人間之遺產分割協議，係公同
    共有人間就公同共有物所為之處分行為，倘全部遺產協議分
    割歸由其他繼承人取得，對未分割取得遺產之該繼承人而言
    ，形式上係無償行為，若害及債權人之債權實現，債權人應
    得提起民法第244條第1項之撤銷訴訟」（臺灣高等法院暨所
    屬法院105年法律座談會民事類提案第7號研討結果），故本
    院認遺產協議分割行為性質上為財產權，仍得為撤銷之客體
    ，合先敘明。
  ㈡債務人所為之無償行為，有害及債權者，債權人得聲請法院
    撤銷之；債務人所為之有償行為，於行為時明知有損害於債
    權人之權利者，以受益人於受益時亦知其情事者為限，債權
    人得聲請法院撤銷之；債權人依此聲請法院撤銷無償行為或
    有償行為時，得並聲請命受益人或轉得人回復原狀，但轉得
    人於轉得時不知有撤銷原因者，不在此限；民法第244條第1
    項至第2項及第4項定有明文。當事人主張有利於己之事實者
    ，就其事實有舉證之責任；民事訴訟法第277條前段復有明
    定。準此，原告應就其主張對己有利之事實即該當法定要件
    （如屬無償行為時須有害及債權；如屬有償行為時，債務人
    於行為時明知有損害於債權人之權利、受益人於受益時亦知
    其情事等）負舉證責任，倘若原告不能先舉證證明，法院即
    應駁回其請求。經查：
　　⒈若系爭遺產分割協議及系爭分割繼承登記如原告所述屬於
      無償行為，仍須於有害及債權時，原告始得聲請法院撤銷
      之。「是否有害及債權，以債務人行為時定之。故有害於
      債權之事實，須於行為時存在，苟債務人於行為時有其他
      足以清償債務之財產，縱日後其財產減少，仍不構成詐害
      行為，債權人尚不得依上開法條規定請求法院撤銷其行為
      」(參照最高法院103年度台上字第939號民事判決)。原告
      經本院闡明詢問後迄至言詞辯論終結為止（見本院卷第31
      0頁至第350頁），均未就此提出任何證據，本院自難率認
      上述法律行為已害及原告對被告鄭榮山之債權。
　　⒉況遺產分割固應以全部遺產為分割對象，惟當全體公同共
      有人同意時仍得僅就特定財產為分割（參照最高法院88年
      度台上字第2837號民事裁定、98年度台上字第79號民事判
      決）。系爭遺產分割協議實際上僅以系爭不動產為分割對
      象，非如原告所述係以系爭遺產為分割對象，此有遺產分
      割協議書影本1份在卷可稽（見本院卷第89頁），核與被
      告鄭盟峰、鄭榮山、葉玉貴、鄭博仁均稱：「我們當時是
      先將存款領出處理喪葬事宜，餘款全部歸被告葉玉貴所有
      ……那時還沒想到要處理不動產的事情。等到喪葬事宜處理
      完之後，才想到要處理不動產」（見本院卷第349頁）等
      語相符，應堪認定。原告經本院闡明後卻仍堅持聲請撤銷
      客體為「以系爭遺產為分割對象之系爭遺產分割協議」而
      非「以系爭不動產為分割對象之系爭遺產分割協議」(見
      本院卷第348頁至第349頁)，本院自無從撤銷實際上不存
      在之法律行為（即以系爭遺產為分割對象之系爭遺產分割
      協議），併予敘明。
　　⒊從而，原告聲請撤銷系爭遺產分割協議及系爭分割繼承登
      記之法律行為，核與民法第244條第1項規定要件不符，洵
      非有據。原告依民法第244條第4項規定聲請命被告葉玉貴
      回復原狀，須以原告得依民法第244條第1項或第2項規定
      聲請撤銷為前提；原告既不得依民法第244條第1項規定聲
      請撤銷，其依民法第244條第4項規定聲請命被告葉玉貴回
      復原狀，自亦非有據。
六、綜上所述，原告依民法第244條第1項之法律規定，聲請撤銷
    系爭遺產分割協議及系爭分割繼承登記之法律行為，再依民
    法第244條第4項之法律規定，聲請命被告葉玉貴將系爭分割
    繼承登記塗銷，均為無理由，應予駁回。
七、訴訟費用負擔之依據：民事訴訟法第78條。
中　　華　　民　　國　　110 　年　　9 　　月　　17　　日
                    民事第一庭法  官　陳谷鴻
以上正本證明與原本無異。
如不服本判決，應於判決送達後20日內，向本院提出上訴狀並表
明上訴理由，如於本判決宣示後送達前提起上訴者，應於判決送
達後20日內補提上訴理由書（須附繕本）。
如委任律師提起上訴者，應一併繳納上訴審裁判費（參照民事訴
訟法施行法第9條：上訴人有律師為訴訟代理人，或依書狀上之
記載可認其明知上訴要件有欠缺者，法院得不行民事訴訟法第44
2條第2項及第444條第1項但書之程序）。
中　　華　　民　　國　　110 　年　　9 　　月　　23　　日
                                 書記官  呂伊謦   

【附表】
編號 種類 遺產 遺產面積及範圍或金額 1 土地 臺南市○○區○○段000地號土地 1.總面積79.11平方公尺。 2.應有部分1/1。 2 建物 臺南市○○區○○段000○號房屋。  1.總面積201.44平方公尺。 2.應有部分1/1。 3 土地 臺南市○區○○段000地號土地 1.總面積62平方公尺。 2.應有部分1/1。 4 建物 臺南市○區○○段0000○號房屋  1.總面積155.51平方公尺。 2.應有部分1/1。 5 土地 臺南市○○區○○段000地號土地 1.總面積1,761平方公尺。 2.應有部分4/180。 6 土地 臺南市○○區○○段000地號土地 1.總面積553平方公尺。 2.應有部分4/180。 7 土地 臺南市○○區○○段00○0地號土地 1.總面積262平方公尺。 2.應有部分2/27。 8 土地 臺南市○○區○○○段00地號土地 1.總面積223.43平方公尺。 2.應有部分2/27。 9 土地 臺南市○○區○○○段0000○0地號土地 1.總面積3,671平方公尺。 2.應有部分4/180。 10 土地 臺南市○○區○○○段0000○0地號土地 1.總面積1,764平方公尺。 2.應有部分4/180。 11 土地 臺南市○○區○○○段0000○00地號土地 1.總面積3,232平方公尺。 2.應有部分4/180。 12 土地 臺南市○○區○○○段0000○00地號土地 1.總面積2,269平方公尺。 2.應有部分4/180。 13 土地 臺南市○○區○○○段000地號土地 1.總面積301平方公尺。 2.應有部分1/3。 14 土地 臺南市○○區○○○段000地號土地 1.總面積244平方公尺。 2.應有部分64/864。 15 土地 臺南市○○區○○○段000○0地號土地 1.總面積3平方公尺。 2.應有部分64/864。 16 土地 臺南市○○區○○○段000地號土地 1.總面積1,913平方公尺。 2.應有部分1/15。 17 土地 臺南市○○區○○○段000地號土地 1.總面積447平方公尺。 2.應有部分20/900。 18 土地 臺南市○○區○○○段000地號土地 1.總面積530平方公尺。 2.應有部分1/3。 19 土地 臺南市○○區○○段000○0地號土地 1.總面積1,208平方公尺。 2.應有部分1/3。 20 土地 臺南市○○區○○段000○0地號土地 1.總面積2,294平方公尺。 2.應有部分1/3。 21 土地 臺南市○○區○○段000○0地號土地 1.總面積475平方公尺。 2.應有部分32/432。 22 土地 臺南市○○區○○段000○0地號土地 1.總面積174平方公尺。 2.應有部分1/3。 23 土地 臺南市○○區○○段000地號土地 1.總面積703平方公尺。 2.應有部分1/3。 24 土地 臺南市○○區○○段000○0地號土地 1.總面積326平方公尺。 2.應有部分64/864。 25 土地 臺南市○○區○○段00地號土地 1.總面積2,920.16平方公尺。 2.應有部分4/180。 26 土地 臺南市○○區○○段000地號土地 1.總面積317.31平方公尺。 2.應有部分64/864。 27 土地 臺南市○○區○○段000○0地號土地 1.總面積330平方公尺。 2.應有部分1/3。 28 存款 1.合作金庫商業銀行（綜合存款）。 2.帳號：0000000000000號。  603,427元 29 存款 1.合作金庫商業銀行（定期存款）。 2.帳號：000000000號。  300,000元 30 存款 1.合作金庫商業銀行（定期存款）。 2.帳號：000000000號。  200,000元 31 存款 1.臺南東城郵局。 2.帳號：00000000000000號。  51元 32 存款 合作金庫商業銀行（應收利息） 214元